臺灣高等法院刑事判決　　　　　　　　99年度上訴字第3953號
上　訴　人
即　被　告　詹明智
上列上訴人因違反水土保持法案件，不服臺灣基隆地方法院99年
度訴字第566號，中華民國99年8月31日第一審判決（起訴案號：
臺灣基隆地方法院檢察署99年度偵字第1174號），提起上訴，本
院判決如下：
    主  文
上訴駁回。
    事  實
一、詹明智之祖母李金於民國49年至59年間曾向他人承租臺北縣
    瑞芳鎮（現改為新北市瑞芳區○○○段238地號土地（重測
    前為臺北縣大埔坑段大內坑小段25之1地號，下稱系爭土地
    ）之其中22坪，在其上興建臺北縣瑞芳鎮○○里○○路36號
    （原判決誤為26號）房屋1幢（未保存登記，下稱系爭房屋
    ），迨李金辭世，系爭房屋之事實上處分權由李金之繼承人
    全體同意推由詹明智管領使用；而許正夫則於68年12月間因
    買賣而取得系爭土地五分之二之應有部分，為系爭土地之共
    有人。
二、詹明智就系爭房屋續為管領使用後，明知李金原承租系爭土
    地範圍僅其中之22坪（即系爭房屋原占用面積），復明知系
    爭土地為許正夫與他人共有之私人土地，已經行政院核定及
    （廢省前）臺灣省政府公告劃定為山坡地保育利用條例及水
    土保持法之「山坡地」，刻由臺北縣（現為新北市）政府負
    責「山坡地」之管理，未得系爭土地共有人及主管機關臺北
    縣政府之同意，不得擅自占用或從事水土保持法第8條第1項
    第5款之開發、利用，竟基於意圖私益擴大使用系爭土地面
    積之不法犯意，未徵得系爭土地共有人許正夫等人及臺北縣
    政府之同意，先於(一)89年6、7月間，藉整修房屋為名，擴建
    系爭房屋而逾越其祖母李金「原承租之22坪用地範圍」，在
    系爭土地如附圖所示「238D」範圍砌築磚造房屋（面積12.7
    4平方公尺），暨如附圖所示「238E」範圍搭蓋鐵皮棚架（
    面積10.11平方公尺）；後於(二)98年年中，以停放車輛為由
    ，逾越其祖母李金「原承租之22坪用地範圍」，在系爭土地
    如附圖所示「238A」範圍搭蓋鐵皮棚架（面積20.86平方公
    尺）。藉此先、後2次未經同意私擅占用私人山坡地，併開
    挖整地破壞原有坡地植生，幸均未致生水土流失之結果。（
    本案無證據足認李金之全體繼承人，就詹明智之上開犯行有
    犯意聯絡或行為分擔）許正夫得悉詹明智未經許可而擅自占
    用系爭土地如(一)之行為後，雖曾一度口頭勸阻而獲得詹明智
    允諾拆除，然詹明智嗣後非特未依允諾拆除還地，猶變本加
    厲，又擅自占用系爭土地如(二)之所述，許正夫見狀無奈，方
    於99年2月11日報警查辦。
三、案經臺北縣政府警察局瑞芳分局移送臺灣基隆地方法院檢察
    署（下稱基隆地檢署）檢察官偵查後起訴。
    理  由
一、證據能力
  (一)供述證據：按被告以外之人於審判外之言詞或書面陳述，除
    法律有規定者外，不得作為證據。而除顯有不可信之情形外
    ，公務員職務上製作之記錄文書、證明文書，得為證據。另
    被告以外之人於審判外陳述，雖不符刑事訴訟法第159條之1
    至第159條之4規定，而經當事人於審判程序同意作為證據，
    法院審酌該言詞陳述或書面陳述作成時之情況，認為適當者
    ，亦得為證據；當事人、代理人或辯護人於法院調查證據時
    ，知有刑事訴訟法第159條第1項不得為證據之情形，而未於
    言詞辯論終結前聲明異議者，視為有前項之同意，刑事訴訟
    法第159條之1、第159條之4、159條之5第1項、第2項分別定
    有明文。查：
  1.卷附臺北縣稅捐稽徵處土地增值稅繳納通知書、系爭土地所
    有權狀及土地登記第二類謄本、臺北縣政府地籍圖重測土地
    標示變更結果通知書、臺北縣瑞芳鎮公所89年4月17日北縣
    瑞建字第005608號、89年7月14日北縣瑞建字第011151號
    違章建築查報單等件，係公務員職務上製作之記錄或證明文
    書，且經本院審酌，亦無顯不可信之情形，參諸首開規定，
    依法自有證據能力。
  2.證人許正夫於司法警察詢問時之「審判外之言詞陳述」，及
    證人許正夫、黃天從於檢察官偵訊時業經命為依法具結之「
    審判外之言詞陳述」，或曾經被告明示不爭執而同意作為證
    據，或未經被告於原審及本院審理中就其證據能力而為明示
    爭執，或未經被告於言詞辯論終結前就其證據能力而為聲明
    異議（被告雖稱證人許正夫、黃天從之證述內容與真實情況
    有出入，然未爭執其證據能力）；兼以自形式上察其作成、
    取得當時之外部情況，亦無「任意性」或「信用性」違反而
    顯然不適當之情形，均與刑事訴訟法第159條之5第2項之規
    定相符，因認上開證人「審判外言詞陳述」，於本案而言，
    均有證據能力。
  (二)非供述證據：
  1.卷附臺北縣瑞芳地政事務所土地複丈成果圖，係基隆地檢署
    檢察官囑託臺北縣瑞芳地政事務就系爭土地實施測量，以確
    定系爭房屋之界址所在、使用面積等事項而為鑑定；而臺北
    縣政府農業局99年7月5日北農山字第09905918 28號函暨會
    勘記錄，則係檢察官囑託臺北縣政府農業局針對系爭土地究
    否業因被告如本判決事實欄所載行止而已致生水土流失乙節
    所進行之勘查，均係檢察官依刑事訴訟法第206條第1項、第
    208條第1項所為之鑑定，係屬刑事訴訟法第159條第1項所稱
    「除法律有規定者外」之例外情形，具證據能力。
  2.基隆地檢署檢察官勘驗筆錄、勘驗現場照片，係檢察官因調
    查證據及犯罪情形所為之勘驗，依刑事訴訟法第212條規定
    ，依法有證據能力。
  3.系爭土地租金之歷年收據、基隆三支郵局第586號存證信函
    ，其內容或係在表彰「租金交付」之客觀事實，或係在表彰
    「前任地主對李金發函催告」之客觀事實；或係被告主動提
    交法院（見本院卷附之被告99年7月30日刑事答辯狀暨其後
    檢附之租金收據），或係告訴人許正夫主動提交檢察官（見
    偵查卷附之租金收據、存證信函），核無公務員違法採證之
    情形，兼以均經原審及本院於審判期日，依刑事訴訟法第16
    4條規定，踐行證據調查之法定程序，提示被告使其辨認，
    其有證據能力，毋待贅言。
二、實體認定：訊之被告詹明智固不否認其祖母李金於4、50年
    以前，承租系爭土地之一部分，並於其上興建系爭房屋1幢
    ，迨李金辭世，伊由李金繼承人全體同意而管領使用系爭房
    屋（事實上處分權），及其曾於89年6、7月間，因整修房屋
    在系爭土地如附圖所示『238D』範圍砌築磚造房屋暨如附圖
    所示『238E』範圍搭蓋鐵皮棚架；嗣後，另於98年年中，因
    車輛停放之需，在系爭土地如附圖所示『238A』範圍搭蓋鐵
    皮棚架等事實（見原審卷第33頁、第35頁），並坦承其在系
    爭土地如附圖所示「238E」、「238A」等範圍搭蓋鐵皮棚架
    之行為，逾越其祖母李金之「原承租用地範圍」，且未徵得
    系爭土地共有人及臺北縣政府之同意（見原審卷第36頁、第
    63頁、第73頁）；惟矢口否認其有在系爭土地如附圖所示「
    238D」範圍砌築磚造房屋之行為及有違反土水保持法之犯罪
    行為，辯稱：「伊因地震造成房屋傾圮，方於89年6、7月間
    ，按『原承租用地位置』，在系爭土地如附圖所示『238D』
    範圍，修繕傾圮房屋使之回復原貌，此磚造房屋之占用，自
    未逾越伊祖母李金之『原承租用地範圍』、伊於89年6、7月
    間，在系爭土地如附圖所示之『238D』範圍砌築磚造房屋，
    曾徵得許正夫之父許定國之同意」云云。經查：
  (一)許正夫曾於68年12月間，因買賣而取得系爭土地之應有部分
    5分之2；系爭土地（重測前為「臺北縣大埔坑段大內坑小段
    第25之1地號」，重測後則為「臺北縣瑞芳鎮○○段第238地
    號」）係許正夫與他人共有之私人土地，已經行政院核定暨
    政府公告劃定為山坡地保育利用條例及水土保持法所稱之「
    山坡地」，由臺北縣政府負責其「山坡地」之管理，有系爭
    土地之土地登記第二類謄本（見偵查卷第98頁至第99頁）、
    系爭土地所有權狀（見偵查卷第18頁）、臺北縣政府地籍圖
    重測土地標示變更結果通知書（見偵查卷第15頁）、臺北縣
    稅捐稽徵處土地增值稅繳納通知書（見偵查卷第35頁）、臺
    灣省山坡地範圍地段明細表（見偵查卷第112頁至第113頁）
    在卷足考，並據證人許正夫證述明確（見原審卷第65頁至第
    66頁、偵查卷第27頁），且為被告所不否認。
  (二)被告之祖母李金於4、50年以前（即約49年至59年之間），
    承租系爭土地之部分面積而於其上興建系爭房屋1幢，迨李
    金辭世，系爭房屋（未保存登記，僅有事實上處分權）由李
    金之繼承人繼承，被告因李金繼承人全體同意，管領使用系
    爭房屋，又被告為圖增加使用面積之私利，先於89年6、7月
    間，藉整修房屋之名，在系爭土地如附圖所示之「238D」範
    圍（面積12.74平方公尺）砌築磚造房屋暨如附圖所示之「2
    38E」範圍（面積10.11平方公尺）搭蓋鐵皮棚架；其後，復
    於98年年中，因車輛停放之需，在系爭土地如附圖所示之「
    238A」範圍（面積20.86平方公尺）搭蓋鐵皮棚架，均經被
    告敘明在卷（見原審卷第33頁、第35頁），並據基隆地檢署
    檢察官督同臺北縣瑞芳地政事務所測量人員暨會同被告、許
    正夫、黃天從（即臺北縣瑞芳鎮公所因獲檢舉於89年4月5日
    、89年7月12日，二度派往現場進行勘查之技士）至現場指
    界、勘驗、測量無誤，製有勘驗筆錄（見偵查卷第86頁）、
    現場照片（見偵查卷第89頁至第95頁）、臺北縣瑞芳地政事
    務所土地複丈成果圖存卷為憑（偵卷第97頁）。
  (三)被告在系爭土地如附圖所示「238E」及「238A」範圍搭蓋鐵
    皮棚架，使用土地之範圍已逾越其祖母李金之「承租用地範
    圍」，復未徵得系爭土地共有人及臺北縣政府之同意等事實
    ，亦據被告於原審審理時坦承不諱（見原審第36頁、第63頁
    、第73頁），與系爭土地共有人即證人許正夫證稱「伊等土
    地所有人概未同意被告使用系爭土地如附圖『238E』及『23
    8A』所示範圍」等情互核相符（見原審第66頁、偵查卷第7
    頁反面、第27頁至第28頁）。被告雖坦承未徵得系爭土地之
    共有人許正夫等人及臺北縣政府之同意，在系爭土地如附圖
    所示「238D」範圍砌築磚造房屋乙事，然否認此行為屬未經
    許可而擅自占用私人山坡地之犯罪行為，辯稱「伊因地震造
    成房屋傾圮，方於89年6、7月間，按照『原承租用地位置』
    ，在系爭土地如附圖所示『238D』範圍，修繕傾圮房屋而使
    之回復原貌，此磚造房屋之占地，未逾越伊祖母李金之『原
    承租用地範圍』；伊於89年6、7月間，在系爭土地如附圖所
    示『238D』範圍砌築磚造房屋乙事，事前業經徵得許定國（
    即許正夫之父）之同意」云云。然查：
  1.基隆地檢署檢察官會同被告、許正夫、黃天從到場勘驗系爭
    房屋占地實況，除前揭(二)依檢察官現場之勘驗，系爭房屋之
    磚造部分（即附圖「238B」、「238C」、「238D」及「238F
    」等範圍之所示），其「正面水平屋頂及左方傾斜屋頂以下
    交界部分（即附圖「238D」範圍之所示），明顯為樑柱左側
    內縮牆壁磚塊建成」，此觀檢察官勘驗筆錄之第4點之記載
    內容即明（偵卷第86頁），且對照檢察官命為拍攝附卷之現
    場照片所示，亦明顯可見系爭房屋「正面左側柱子與牆面不
    平」而顯非出於同一次砌築搭建之痕跡（偵卷第89頁編號(2)
    、第90頁編號(3)、(4)、第93頁編號(3)、(4)）。據此，扣除被
    告自承擴建之鐵皮棚架外（即如附圖「238A」及「238E」等
    範圍之所示），系爭房屋如附圖「238D」範圍之所示，與其
    餘磚造部分（即如附圖「238B」、「238C」及「238F」等範
    圍之所示），客觀上應非出於「同一次工程之施作」，此首
    無可疑。
  2.其次，李金雖於4、50年以前（即約49年至59年之間），承
    租部分系爭土地而於其上興建房屋1幢（見前揭(二)所述），
    然其承租面積僅止22坪乙節，迭經證人許正夫敘明在卷（偵
    卷第28頁），至被告雖稱許正夫所陳內容俱屬虛妄，指稱其
    祖母李金承租系爭土地範圍應有30.3坪云云（偵查卷第28頁
    ）；又觀之被告、許正夫分別提出之系爭土地租金歷年收據
    ，其間不乏李金租地範圍明載「22坪」者（見偵查卷第13頁
    、第39頁及原審卷第15頁之租金收據），參以前地主（白仁
    壽）對李金以基隆三支郵局第586號之催告存證信函亦明載
    ：「李金女士臺鑒：前於10月6日以基隆三支郵局存證信函5
    76號徵求臺端關於承購所租土地（瑞芳鎮○○○段大坑內小
    段25之1號【即系爭土地】，『租用面積22坪』）經一週後
    未接到回信，視作棄權論，並已由本人出售處理……」等語
    （偵卷第34頁），則證人許正夫證稱「李金租用面積僅止22
    坪」等語，自屬有據，堪予採信。又被告祖母李金之租地面
    積既僅22坪範圍大小（1坪=3.30579平方公尺，22坪相當於
    72.72738平方公尺），倘被告無「擴建」房屋，增加占用土
    地面積之行止，扣除被告自承未經許可擅自增建鐵皮棚架之
    占地面積（即如附圖「238A」及「238E」所示範圍）以後，
    系爭房屋之占地面積客觀上，應與李金承租之「22坪」面積
    相當；細觀臺北縣瑞芳地政事務所依檢察官囑託而到場丈量
    之結果（見偵卷第97頁之臺北縣瑞芳地政事務所土地複丈成
    果圖），扣除「被告自承擴建如附圖『238A』及『238E 』
    之所示」以後，系爭房屋之占地面積猶高達108.05平方公尺
    即32.685125坪（對照附圖「238B」、「238C」、「238D」
    及「238F」之所示），若被告所辯「修繕傾圮房屋而未逾祖
    母李金之『原承租用地範圍』」云云為真，則其修繕後之房
    屋占地面積（32.685125坪即108.05平方公尺），何以遠較
    李金之原承租用地範圍（22坪即72.72738平方公尺）為廣？
    互核上情以觀，被告辯稱「扣除上揭鐵皮棚架以後之磚造房
    屋占地面積，並未逾越伊祖母李金之『原承租用地範圍』」
    云云，顯與事實不符。
  3.又臺北縣瑞芳鎮公所於89年間，曾因接獲許正夫檢舉而派遣
    技士黃天從於89年4月5日、89年7月12日二次到場勘查系爭
    房屋有無擴（增）建情事，技士黃天從並依其當時之見聞繕
    製系爭房屋之違章建築查報單2份呈核鎮公所備查，此有臺
    北縣瑞芳鎮公所89年4月17日北縣瑞建字第005608號、89年7
    月14日北縣瑞建字第011151號違章建築查報單各1紙（偵
    查卷第41頁、第42頁）附卷足考，並經證人許正夫、黃天從
    於原審審理時結證綦詳（許正夫部分，見原審卷第65頁至第
    67頁；黃天從部分，見原審卷第67頁至第68頁）。依上開違
    章建築查報單所載，黃天從於89年7月12日到場所見之系爭
    房屋「磚造部分」，較之黃天從於89年4月5日到場時之所見
    ，明顯有「占地範圍（面積）擴張」之情事，此徵諸「89年
    7月14日北縣瑞建字第011151號違章建築查報單」之「建
    築類別」欄係經勾選「增建」、「違建現場簡圖」欄係經加
    註「『增建後房屋長度較之原房屋長度而言，其正面左側增
    加1.85公尺；增建後房屋寬度較之原房屋寬度而言，則增加
    5.3公尺』」等簡略之圖示、文字即明（參見偵卷第42頁）
    ；對照證人黃天從證稱：「（你89年間何職？）臺北縣瑞芳
    鎮公所建設課技士，負責四腳亭地區的業務…（【提示偵卷
    第41頁、第42頁】這是你查報的違章建築？）都是。（89年
    4月17日那份的情形為何？）……上面的圖（意指『臺北縣
    瑞芳鎮公所89年4月17日89縣瑞建字第005608號違章建築查
    報單』所載簡圖）是我畫的，當初我去的時候，很明顯就可
    以看出房屋有加高，房屋原本就存在，加高的部分與原本的
    部分磚塊顏色有一條很明顯的線，我去的時候，加高的部分
    已經完成，完成程度我寫百分之60是指加高的部分與整體的
    比例，由於『只有加高，並沒有加寬，地基沒有變大』，所
    以我是勾選修建，如果有加寬的話，就會算是增建，……（
    89年7月14日那份的情形為何？）我7月份…再去一次……我
    去查看的結果，發現高度跟我上次看到的修建高度一樣（意
    指當時所見之房屋高度，與『臺北縣瑞芳鎮公所89年4月17
    日北縣瑞建字第005608號違章建築查報單』之所載高度互為
    相符），『但是連著房屋的主體旁邊有加寬』，……上面的
    圖（意指『臺北縣瑞芳鎮公所89年7月14日北縣瑞建字第0
    11151號違章建築查報單』所載簡圖）也是我畫的，加高的
    部分應該是跟89年4月17日那份一樣，高度並沒有變，但是
    旁邊有加寬，就是我畫增建的那一個部分，長1.85公尺，寬
    5.3公尺。該房屋的本體結構是用鋼骨去作的，鋼骨跟鋼骨
    之間是用磚塊去銜接的，加寬增建的那部分就只有用磚塊。
    ………我89年4月分去的時候並沒有那一塊，7月份去的時候
    ，加寬增建的部分與房屋本體看得出來有很明顯的痕跡，…
    …」等語（偵卷第77頁至第78頁），益見其實。苟被告所稱
    「修繕傾圮房屋而未逾越祖母李金之『原承租用地範圍』」
    云云是真，何以系爭房屋於其動工前、後，竟有上開「占地
    範圍（面積）明顯擴張」之事實？可見被告所稱「未曾擴建
    」云云為卸責之詞，且對照「檢察官會同黃天從到場，命黃
    天從指出上揭查報單所示之『擴建』範圍而命測量人員施測
    、製圖」之結果（參見偵卷第86頁之檢察官勘驗筆錄第１點
    及第3點，參照偵卷第97頁臺北縣瑞芳地政事務所土地複丈
    成果圖即附圖所示），是坐落系爭土地如附圖所示「238D」
    範圍之磚造房屋，係被告於89年6、7月間，逾越其祖母李金
    之「原承租用地範圍」而為搭蓋乙節，自可認定。至證人黃
    信聖、湯國雄雖於本院審理時為被告證述：被告新蓋的與本
    來蓋的房屋一樣大，被告是依照舊的磚塊痕跡所蓋等語（見
    本院卷第95頁、96頁），然證人均未實際測量房屋使用範圍
    面積，僅以目測概略衡量，其等此部分之陳述，顯與事證不
    合，難為有利被告之認定。又被告提出林務局73年10月23日
    航照圖、83年6月24日航照圖、91年1月11日航照圖、臺北縣
    瑞芳地政事務所土地複丈成果圖欲證明其無增建房涉及違反
    水土保持法云云，惟經本院將上開林務局航照圖及臺北縣瑞
    芳地政事務所土地複丈成果圖送行政院農業委員會林務局農
    林航空測量所判讀航照圖中被告所標示房屋位置是否與臺北
    縣瑞芳地政事務所土地複丈成果圖所示238A、238D、238E位
    置相符，惟該所回覆稱：「本所僅為製圖機關，地號之認定
    非本所權責，且航空照片係中心投影，無座標系統，常因地
    面物體高低起伏及攝影軸傾斜等因素存在造成像元點位移動
    ，故航空照片比例尺均不一致及存在比例尺誤差，無法套疊
    土地地號資料」，有該所99年12月10日農測調字第09991015
    09號函（見本院卷第49頁），又經本院將林務局、83年6月2
    4日、91年1月11日航照圖送請法務部調查局作鑑定，鑑定結
    果：「83年6月24日林務局航空照片上標示部『238A』、『2
    38D』位址有人工建物存在，91年1月11日林務局航空照片上
    標示部『238』位址，地表明顯無綠色植被，已為裸露之黃
    土，但僅憑該照片歉難研判是否已被開發成廢土場，91年1
    月11日林務局航空照片上標示部『238A』位址，部分地表雖
    為裸露之黃土，中段仍有綠色植被，僅憑該照片歉難研判是
    否為已經使用之路面」，有該局100年1月20日調科伍字第10
    0000013830號函（見本院卷第77頁），又本院將上開林務局
    航照圖及臺北縣瑞芳地政事務所土地複丈成果圖送國立中央
    大學，請其提供衛星影像座標資料，經國立中央大學回覆：
    該單位對小面積房屋之詳細座落資訊有判定上的困難，有國
    立中央大學100年3月17日中大遙字第1006000094號函（見本
    院卷第114頁），是被告提出林務局73年10月23日航照圖、8
    3年6月24日航照圖、91年1月11日航照圖、臺北縣瑞芳地政
    事務所土地複丈成果圖，均因無法判讀而難據以證明被告並
    無增建房涉及違反水土保持法之事實。又本院向新北市政府
    稅捐稽徵處瑞芳分處函查瑞芳區○○里○○路36號房屋自70
    年起至今之房屋稽徵資料，依該分處表示就前揭門號房屋自
    42年起課迄今總面積為65.6平方公尺，有該處100年3月7日
    北稅瑞一字第1000002518號函及該屋稅籍資料（見本院卷第
    112至113頁），足見自42年起新北市○○區○○里○○路36
    號房屋即未曾變更房屋稅籍，則上開稅籍資料之課稅面積為
    65.6平方公尺，折算台坪為19.844坪（換算比例為1：0.302
    5），更足以證明被告有擴建之事實，是據此亦不能資為有
    利於被告之認定。
  4.被告雖又稱「伊於系爭土地如附圖所示『238D』範圍砌築磚
    造房屋乙事，事前已徵得許定國（即許正夫之父）之同意」
    云云。然其所指情節，不僅悖於情理（蓋被告與共有人許正
    夫等並無特殊情誼，許正夫等人於客觀上顯無平白無故允供
    增加土地面積予被告無償使用之理，對照歷年來，許正夫等
    共有人均按期向被告收取「22坪土地租金」之情節自明），
    尤經證人許定國到庭駁斥稱：「（對於被告表示，你曾經同
    意被告擴建房屋而佔用系爭土地乙事，有無意見？你是否確
    實曾經對被告表示同意他擴大佔地範圍等意思表示？）我沒
    有同意被告，被告是擅自擴建而且是利用晚上偷偷擴建，我
    白天起來運動時看到，要求被告出面協商，但被告置之不理
    ，所以我們才會跟公所檢舉。…根本沒有這件事。你（意指
    『被告』）根本沒有跟我說」等語（見原審卷第70頁）明確
    。從而，所辯「業得許定國同意」云云，洵無足取。
  5.綜上，因認被告辯稱「未逾承租範圍」、「業得許定國同意
    」云云俱非可採，本件除被告自承之鐵皮棚架外，坐落在系
    爭土地如附圖所示「238D」範圍之磚造房屋，亦係被告逾越
    其祖母李金之「承租用地範圍」，並未得到系爭土地共有人
    及臺北縣政府之同意而擅自砌築搭建無誤。
  (四)被告於89年6、7月間，藉整修房屋為名，擴建系爭房屋而逾
    越其祖母李金「原承租之22坪用地範圍」，在系爭土地如附
    圖所示「238D」範圍砌築磚造房屋（面積12.74平方公尺）
    ，暨如附圖所示「238E」範圍搭蓋鐵皮棚架（面積10.1 1平
    方公尺）；另於98年年中，以車輛停放所需為由，逾越其祖
    母李金「原承租之22坪用地範圍」，在系爭土地如附圖所示
    「238A」範圍搭蓋鐵皮棚架（面積20.86平方公尺），詳如
    前述，並破壞原有坡地植生，惟觀諸前揭勘驗筆錄、現場照
    片所示，參照臺北縣政府農業局於99年6月23日派員會同技
    師前往現場勘查之結果：「三有關被告於本縣瑞芳鎮○○段
    238地號土地上搭建磚造房屋，鐵皮棚架是否導致水土流失
    部分，經本局99年6月23日派員會同技師前往現場勘查表示
    ：現況屋齡已老舊，離月眉溪距離約20至30公尺，無導致水
    土流失之現象」（見偵查卷第103頁至第108頁所示之臺北縣
    政府農業局99年7月5日北農山字第0990591828號函暨會勘紀
    錄、會勘照片），足見被告雖以上開方式二度占用私人山坡
    地，然其各次行為，均未致生水土流失之實害結果。
  (五)被告於原審時聲請指揮檢察官、許正夫、許定國、黃天從親
    臨現場以指證被告犯罪事實云云（見被告99年8月10日提出
    於原審之答辯狀），然本件被告未經同意開挖整地而占用系
    爭土地（私人山坡地）之犯罪情節，悉經基隆地檢署檢察官
    督同臺北縣瑞芳地政事務所測量人員暨會同被告、許正夫、
    黃天從至現場指界、勘驗、測量如前揭(二)之所述，並經原審
    提示上開勘驗筆錄、現場照片及土地複丈成果圖予被告當庭
    辨識、確認無誤（見原審卷第32頁至第34頁）。是被告就此
    所指，不僅是「已經調查」，且「待證事實亦已臻明瞭」，
    顯無再行調查之必要，依刑事訴訟法第163條之2第2項第1款
    、第3款、第4款規定，被告此部分調查證據之聲請，應予駁
    回。
  (六)綜上，被告坦承在系爭土地如附圖所示「238E」、「238A」
    之範圍搭蓋鐵皮棚架之行為，已逾越其祖母李金之「原承租
    用地範圍」，且未徵得系爭土地所有人及臺北縣政府之同意
    ，應成立刑事犯罪；至被告辯稱系爭土地如附圖所示「238D
    」範圍砌築之磚造房屋，或其占地位置尚未逾祖母李金之承
    租範圍，或其施工前曾徵得許定國（許正夫之父）之同意云
    云，因與事實不符而無可取。從而，本案事證明確，被告如
    事實欄所載違反水土保持法之犯行，堪予認定。
三、論罪科刑
  (一)被告詹明智行為後，刑法於94年2月2日修正公布，自95年7
    月1日起施行，按行為後法律有變更者，適用行為時之法律
    ，但行為後之法律有利於行為人者，適用最有利於行為人之
    法律。刑法第2條第1項定有明文，本條係規範行為後法律變
    更所生新舊法律比較適用之準據法，本身尚無新舊法比較之
    問題，於新法施行後，應一律適用新法第2條第1項之規定，
    為「從舊從輕」之比較，而本次法律變更，比較時應就罪刑
    有關之共犯、未遂犯、想像競合犯、牽連犯、連續犯、結合
    犯，以及累犯加重、自首減輕暨其他法定加減原因（如身分
    加減）與加減例等一切情形，綜其全部罪刑之結果而為比較
    （最高法院95年5月23日95年度第8次刑事庭會議決議參照）
    。茲就本件適用刑法法條新舊法比較之情形分論如下：
  1.查水土保持法第1項前段之規定本身，無論觀其構成要件，
    抑其法律效果，因均未變動，無法律變更之可言；惟因水土
    保持法之罰金刑僅規定「得併科新臺幣六十萬元以下罰金」
    ，是其最低數額之宣告，自仍應回歸適用刑法第33條第五款
    之總則規定限制。又被告如事實欄二(一)所載之行為後，刑法
    第33條第5款所定之罰金刑最低數額，業於94年2月2日修正
    公布，並自95年7月1日開始施行；茲依修正前刑法第33條第
    5款「罰金：（銀元）1元以上。」暨現行法規所定貨幣單位
    折算新臺幣條例第2條所定折算比例而為換算，水土保持法
    之罰金最低額度本應為銀元1元即新臺幣3元。乃依修正後刑
    法第33條第5款規定，即「罰金：新臺幣1,000元以上，以百
    元計算之。」，是罰金最低額度業已提高為新臺幣1,000元
    。據此而為比較適用，修正後刑法第33條第5款之規定，顯
    然較不利於被告，仍應適用修正前刑法第33條第5款規定，
    以銀元1元即新臺幣3元為其所得宣告之最低數額。
  2.查被告如本判決事實欄二(一)所載行為後，刑法未遂犯有關「
    得按既遂犯之刑減輕」之規定，雖已由原第26條第1項前段
    ，移列至現行第25條第2項後段，然考其修正理由略謂：「
    現行條文第1項（舊法第25條第一項）係就一般未遂犯之成
    立要件所設之規定；至一般未遂犯之處罰要件與處罰效果，
    則於本條第2項（舊法第25條第2項）及（舊法）第26條前段
    分設規定…在立法體例上，實屬不妥，爰將第26條前段關於
    一般未遂犯處罰效果之規定，改列於本條第2項後段（現行
    法第25條第2項後段），而使本條規範一般未遂犯之規定趨
    於完整，第26條則專為規範不能未遂，以利體例之清晰。」
    足見，是項條次之變更，實未致生「未遂犯得減輕其刑」之
    實質內涵變動，是其自非刑罰法律之變更，而不生新舊法律
    比較適用之問題。
  3.刑法於94年2月2日修正公布刑法第41條條文，於95年7月1日
    施行，被告行為時之刑法第41條第1項前段規定：「犯最重
    本刑為5年以下有期徒刑以下之刑之罪，而受6個月以下有期
    徒刑或拘役之宣告，因身體、教育、職業、家庭之關係或其
    他正當事由，執行顯有困難者，得以（銀元）1元以上3元以
    下折算1日，易科罰金。」。又被告行為時之易科罰金折算
    標準，依修正前罰金罰鍰提高標準條例第2條規定（現已刪
    除），就其原定數額提高為100倍折算1日，是本件被告行為
    時之易科罰金折算標準，應以銀元300元至100元折算1日，
    經折算為新臺幣後，以新臺幣900元至300元折算為1日。惟
    被告行為後新法第41條第1項前段修正為：「犯最重本刑為5
    年以下有期徒刑以下之刑之罪，而受6個月以下有期徒刑或
    拘役之宣告者，得以新臺幣1,000元、2,000元或3,000元折
    算1日，易科罰金。」，比較修正前後易科罰金折算標準，
    以修正前規定較有利於被告。故本件就被告判處之刑，即應
    依前開說明，適用修正前刑法第41條第1項前段、修正前罰
    金罰鍰提高標準條例第2條規定，諭知易科罰金之折算標準
    。
  4.修正後刑法第51條第5款將數罪併罰之有期徒刑，合併應執
    行之刑期最高度提高為30年，顯較修正前刑法第51條第5款
    規定之20年不利於被告，故本案應適用修正前刑法第51條第
    5款之規定。
  5.經綜合比較被告行為後之前揭法律變更，應認以修正前之刑
    法規定對於被告較為有利，故本件應整體適用修正前刑法相
    關規定。
  6.而被告就事實二(一)所示犯行後，中華民國96年罪犯減刑條例
    經總統於96年7月4日公布，自同年月16日起生效施行，核被
    告該次之犯罪時間係減刑條例公布施行以前，且無不得減刑
    之情形，合於該條例所列之減刑要件，爰依該條例第2條第1
    項第3款規定，減其宣告刑2分之1。
  (二)按山坡地保育利用條例係65年4月29日公布，同年5月1日施
    行，該條例有關保育、利用及水土保持之實施範圍，僅及於
    行政院依該條例第3條規定公告之「山坡地」，其他高山林
    地、水庫、河川上游集水區○○道兩岸、海岸及沙灘等地區
    之水土保持工作，則不包括在內。嗣政府鑑於臺灣國土資源
    有限，地陡人稠，土質脆弱，加以山坡地過度開發利用，致
    地表沖蝕、崩塌嚴重，每逢颱風豪雨，常導致嚴重災害，為
    建立完善之水土保持法規制度，積極推動各項水土保持工作
    ，發揮整體性水土保持之治本功能，乃針對經濟建設發展需
    要及水土保持發展情形，於83年5月27日制定公布水土保持
    法，將所有需要實施水土保持地區作一整體之規範，並將山
    坡地保育利用條例中有關山坡地之水土保持事項一併納入該
    法之規定範圍，於第8條第1項第5款明定山坡地之開發、堆
    積土石及開挖等處理、利用，應經調查規劃，依水土保持技
    術規範實施水土保持之處理與維護。該法所稱之山坡地，依
    同法第3條第3款規定，係指國有林事業區、試驗用林地、保
    安林地，及經中央或直轄市主管機關參照自然形勢、行政區
    域或保育、利用之需要，就標高在100公尺以上，或標高未
    滿100公尺，而其平均坡度在百分之5以上者劃定範圍，報請
    行政院核定公告之公、私有土地，其範圍已較山坡地保育利
    用條例第3條所稱之山坡地為廣，且該法第1條第2項規定：
    「水土保持，依本法之規定；本法未規定者，適用其他法律
    規定。」，雖山坡地保育利用條例第1條亦規定：「山坡地
    之保育及利用，依本條例之規定；本條例未規定者，依其他
    法律之規定。」復於75年1月10日修正其第5條關於山坡地保
    育利用之名詞定義規定，及於87年1月7日修正第34條、第35
    條關於罰則之規定，無非配合水土保持法之規定而為修正，
    是山坡地保育利用條例就一般法律，例如土地法之徵收規定
    、刑法之竊盜、竊佔規定而言，係屬特別法，但就水土保持
    法而言，自其相關之立法沿革、法律體例、立法時間及立法
    目的整體觀察結果，應認水土保持法係山坡地保育利用條例
    之特別法。倘行為人之行為，皆合於該二法律之犯罪構成要
    件，自應優先適用水土保持法。（最高法院97年度臺上字第
    2635號判決意旨參照）從而，水土保持法應屬山坡地保育利
    用條例有關水土保持部分之特別法。而山坡地保育利用條例
    及水土保持法就有關未經他人同意占用他人山坡地部分，則
    為刑法第320條第2項竊佔罪之特別法。即行為人所為，倘合
    於上揭三法律之犯罪構成要件，則應依法規競合，特別法優
    於普通法之法理，優先適用水土保持法之規定。
  (三)核被告如事實欄二(一)(二)所為，均犯水土保持法第32條第4項
    、第1項前段之罪。被告就事實欄二(一)(二)所載違反水土保持
    法犯行，其前、後行為時間相隔逾9年，自客觀以言，顯非
    單一行為，是被告前後2次違反水土保持法之犯行，既出各
    別犯意之複數行為，雖觸犯之法條罪名相同，仍應論以數罪
    併罰。查被告雖開挖整地如事實欄二(一)(二)所示，藉此方式占
    用私人山坡地，破壞原有坡地植生，已著手於構成要件行為
    之實行，然尚未造成水土流失之實害結果，故屬未遂犯，爰
    依刑法第25條第2項之規定，就其所犯上開二罪分別按既遂
    犯之刑度減輕其刑。
四、原審以被告詹明智之犯行明確，適用水土保持法第32條第4
    項、第1項前段、第5項，刑法第11條、第2條第1項、第25條
    第2項、第41條第1項前段、修正前刑法第41條第1項前段，
    修正前刑法第51條第5款、廢止前罰金罰鍰提高標準條例第2
    條，刑法施行法第1條之1第1項、第2項前段、第3條之1第3
    項，中華民國96年罪犯減刑條例第2條第1項第3款、第7條、
    第11條（原審贅載現行法規所定貨幣單位折算新臺幣條例第
    2條，及漏載刑法施行法第1條之1第1項、第2項前段）規定
    ，並審酌被告違法開發山坡地之行為，破壞原有坡地植生，
    不但極易引致土地涵水結構產生缺損，且可能導致水土流失
    ，尤以豪雨侵襲之際，恐將引發土石流等災害，後果難以預
    測，惟慮及被告素行尚可，本次行為尚未致生水土流失之結
    果，兼以其犯後態度不佳等一切情狀，就被告所犯各罪，認
    被告詹明智在私人山坡地，未經同意擅自占用及開挖整地，
    致生水土流失，未遂，處有期徒刑4月，如易科罰金，以銀
    元300元即新臺幣900元折算1日；又在私人山坡地，未經同
    意擅自占用及開挖整地，致生水土流失，未遂，處有期徒刑
    4月，如易科罰金，以新臺幣1,000元折算1日，又查被告如
    事實欄二(一)所示犯行，其犯罪（行為終了）時間係在96年4
    月24日以前，並無中華民國96年罪犯減刑條例第3條、第5條
    規定之適用，按諸首開說明，此部分為「應予減刑」之案件
    （至被告如本判決事實欄二(二)所示犯行，則因犯罪【行為終
    了】時間在96年4月25日以後，與減刑要件不符），依中華
    民國96年罪犯減刑條例第7條、第2條第1項第3款規定，就被
    告如事實欄二(一)所示犯行，減其宣告刑2分之1，即減為有期
    徒刑2月，如易科罰金，以銀元300元即新臺幣900元折算1日
    ，並與不得減刑之其他之刑，定應執行有期徒刑5月，如易
    科罰金，以銀元300元即新臺幣900元折算1日，並說明按水
    土保持法第32條第5項「犯本條之罪者，其墾殖物、工作物
    、施工材料及所使用之機具沒收之。」，採義務沒收主義，
    故凡觸犯水土保持法第32條之罪者，其墾殖物、工作物、施
    工材料及所使用之機具，應依第32條第5項規定，宣告沒收
    ；因本條項未有「不問屬於犯人與否，沒收之」之明文，是
    其適用前提，仍以供犯罪所用或因犯罪所得，且以屬於犯人
    所有者為限。（最高法院89年度臺上字第5605號、93年度臺
    上字第2751號判決意旨、最高法院87年度第七次刑事庭會議
    決議參照）又於地上、地下施工使成為具有特定用途之設施
    如道路者，即可稱之為工作物（最高法院79年度第1次刑事
    庭會議決議(二)參照）。坐落系爭土地上如附圖所示「238D」
    範圍之磚造房屋，及如附圖所示「238E」、「238A」範圍之
    鐵皮棚架，均係被告因犯水土保持法第32條第4項、第1項之
    罪之工作物，係被告出資興建為其所有，悉經原審向被告確
    認無誤（見原審卷第35頁），依水土保持法第32條第5項規
    定，應宣告沒收等，經核於法並無違誤，量刑亦屬妥適。被
    告上訴否認犯行提起上訴，為無理由，應予駁回。
據上論斷，應依刑事訴訟法第368條，判決如主文。
本案經檢察官鄭富銘到庭執行職務。
中　　華　　民　　國　 100　　年　　4 　　月　　27　　日
　　　　　　　　　刑事第十一庭  審判長法　官  許宗和
　　　　　　　　　　　　　　　　　    法　官  趙功恆
　　　　　　　 　 　　　　　　　　　　法　官  潘進柳
以上正本證明與原本無異。
如不服本判決，應於收受送達後10日內向本院提出上訴書狀，其
未敘述上訴之理由者並得於提起上訴後10日內向本院補提理由書
（均須按他造當事人之人數附繕本）「切勿逕送上級法院」。
                                      書記官  任正人
中　　華　　民　　國　 100　　年　　4 　　月　　27　　日
附錄：本案論罪科刑法條全文
水土保持法第32條第4 項、第1 項前段、第5 項
在公有或私人山坡地或國、公有林區或他人私有林區內未經同意
擅自墾殖、占用或從事第8 條第1 項第2 款至第5 款之開發、經
營或使用，致生水土流失或毀損水土保持之處理與維護設施者，
處6 個月以上5 年以下有期徒刑，得併科新台幣60萬元以下罰金
。但其情節輕微，顯可憫恕者，得減輕或免除其刑。
前項情形致釀成災害者，加重其刑至二分之一；因而致人於死者
，處5 年以上12年以下有期徒刑，得併科新台幣1 百萬元以下罰
金；致重傷者，處3 年以上10年以下有期徒刑，得併科新台幣80
萬元以下罰金。
因過失犯第1 項之罪致釀成災害者，處1 年以下有期徒刑，得併
科新臺幣60萬元以下罰金。
第1 項未遂犯罰之。
犯本條之罰者，其墾殖物、工作物、施工材料及所使用之機具沒
收之。
